【裁判字號】    92,簡上,496
【裁判日期】    921030
【裁判案由】    偽造文書
【裁判全文】
臺灣高雄地方法院刑事判決                        九十二年度簡上字第四九六號
    上  訴  人  臺灣高雄地方法院檢察署檢察官
    上  訴  人  乙○○
    即  被  告
右列上訴人因偽造文書案件，不服台灣高雄地方法院中華民國九十二年八月十九日九
十二年度簡字第二七五四號第一審簡易判決（聲請簡易判決處刑案號：台灣高雄地方
法院檢察署九十二年度偵字第九八九七號），提起上訴，本院判決如左：
    主  文
原判決撤銷。
乙○○共同行使偽造私文書，足以生損害於公眾及他人，處有期徒刑參月，如易科罰
金，以參佰元折算壹日。
偽造之「黃廖接英」、「古又竹」印章各壹顆、及九十年八月十七日之「離婚協議書
」上偽造之「黃廖接英」署押、印文各壹枚、「古又竹」署押、印文各壹枚，均沒收
。
    事  實
一、乙○○前於民國八十七年間，因違反農會法案件，經台灣高等法院高雄分院於八
    十九年一月十一日以八十八年度上易字第一八一六號判處有期徒刑二月，緩刑二
    年確定，於緩刑期內，仍不知謹言慎行。乙○○與甲○○（另移請檢察官偵辦）
    原係夫妻關係，其等因得知甲○○前夫汪廣玉每年可領取退伍基金新台幣（下同
    ）四十餘萬元，並汪廣玉已七十多歲，年事已高，欲以二人離婚，並由甲○○與
    汪廣玉為結婚登記，成為汪廣玉名義上配偶之方式，使能於汪廣玉去世後，由甲
    ○○領取該退伍基金，竟共同基於偽造私文書後加以行使，並使公務員將不實事
    項登載於職務上所掌公文書之犯意聯絡，先推由甲○○委由不詳姓名不知情之刻
    印業者偽刻「黃廖接英」（甲○○姨媽）及「古又竹」（甲○○與乙○○二人於
    結婚前所生女兒，出生後即由他人收養）之印章各乙顆，並由甲○○提供黃廖接
    英及古又竹二人之年籍資料，而於九十年八月十七日前之某日，在高雄縣美濃鎮
    ○○路十六巷一號其等住處，簽訂離婚協議書，並約定甲○○每年須支付乙○○
    五萬元之生活費用，且在該離婚協議書上偽造「黃廖接英」署押及印文各乙枚、
    及「古又竹」之署押及印文各乙枚，復於九十年八月十七日，乙○○及甲○○再
    持上開偽造之離婚協議書，向高雄縣美濃鎮戶政事務所申請辦理離婚之戶籍登記
    ，致使該戶政事務所不知情之公務員涂源麟，將上開不實離婚事項登載於職務上
    所掌之戶籍登記簿，足生損害於黃廖接英、古又竹及戶政機關管理婚姻資料之正
    確性。
二、案經甲○○訴由台灣高雄地方檢察署檢察官偵查聲請簡易判決處刑。
    理  由
一、右揭事實，迭據被告乙○○於偵查、原審調查及本院審理時坦承不諱，核與證人
    即被害人黃廖接英及古又竹於偵查時證述：伊等並不知被告乙○○與甲○○離婚
    之事，亦無當他們二人離婚之證人，該離婚協議書上之簽名，並非伊等所簽，且
    伊等從未將身分證件交予被告及告訴人二人等語之情節相符，並據證人即高雄縣
    美濃鎮戶政事務所人員涂源麟於原審調查時證述屬實，且有九十年八月十七日離
    婚協議書影本乙紙、被告乙○○之全戶戶籍資料查詢結果乙紙、及高雄縣美濃鎮
    戶政事務所九十二年七月二十五日美鎮戶字第○九二○○○一九四七號函暨所附
    離婚登記申請書乙紙等附卷可稽。從而，被告乙○○之自白核與事實相符，堪信
    屬真實。綜上，本件事證明確，被告乙○○上開犯行，實堪認定。
二、至告訴人即共犯甲○○固稱：上開離婚協議書、及離婚登記申請，伊原本不知情
    ，係被告乙○○個人所為，且該離婚協議書亦非伊簽名，可能是乙○○叫人模仿
    伊筆跡的，直至九十一年四、五月間，伊前往戶政機關辦理手續時，始知已與乙
    ○○離婚，後汪廣玉知道伊離婚，就叫伊將戶籍報回去，並伊當時不知道該離婚
    是不合法的，所以就再與汪廣玉辦理結婚登記云云。惟查：告訴人甲○○於九十
    二年一月二十二日申告時指稱：直至九十一年四月間，伊前往戶政事務所辦戶籍
    事宜時，始知被告私自辦理離婚登記，而於九十一年六月十七日，被告才將該離
    婚協議書丟給伊等語；並於九十二年二月十九日偵訊時陳稱：「（問：你何時知
    道他（被告）辦理離婚？）九十一年四月份至戶政所才知道的」等語；而於九十
    二年三月十二日偵訊時改稱：「（問：離婚協議書乙○○何時拿給妳？）是九十
    年十月份他寄給我的」等語，並於九十二年六月十七日偵訊時稱：「（離婚協議
    書）是他（被告）寄至左營給我的，是由法院代寄的」、「是九十一年十月份寄
    的」、「（問：你何時知道離婚的事？）我在九十一年五月份才知，那時我都還
    跟他（被告）住在一起，當時左營、旗山二處跑」、「（問：左營是否汪廣玉家
    ？）是的」等語。後於本院調查時證稱：「（問：何時得知被告與你離婚之事？
    ）時間很久忘記了，大約我與汪廣玉辦理結婚登記前一個多月才知道的，那時是
    被告的媳婦要去辦理戶口謄本時才知道的‧‧‧」、「（問：如何取得該離婚協
    議書？）是被告寄給我的，大約是在九十年十月份時寄給我的，當時還有一個印
    章‧‧‧」等語。準此，就告訴人甲○○如何取得該離婚協議書，係於九十一年
    六月十七日，被告將該離婚協議書當面丟給甲○○？抑或係於九十一年十月間，
    由被告寄至汪廣玉左營住處予甲○○？且告訴人甲○○係因自行前往戶政事務所
    辦理戶籍謄本事宜；抑或係因被告媳婦辦理戶籍謄本交予其觀看，始知有前開離
    婚之情事？告訴人甲○○前後指述不一，相互矛盾。復被告乙○○與告訴人甲○
    ○協議以上開方式使甲○○再與汪廣玉結婚，使甲○○能領取該退伍基金等情，
    業據被告乙○○於偵查、原審調查及本院審理供述在卷。並證人即上開離婚登記
    承辦人員涂源麟於原審調查時證稱：「離婚協議書上簽名確實是他們兩人當場簽
    的」、「因為時間比較久了，沒有印象女方是不是在場之告訴人，但我有查驗過
    身分證」、「離婚協議書是事先寫好的」等語。又證人黃廖接英係甲○○姨媽，
    且與被告乙○○已有一年多未見，亦從未交付其身分證件予被告，此據證人即被
    害人黃廖接英於偵查時證述在卷，是若非甲○○提供證人黃廖接英之年籍資料，
    被告乙○○豈能單獨查知？另被告乙○○與甲○○婚姻存續時，各明知個別財產
    狀況，是被告乙○○係欲貪圖每年五萬元之生活費用利益，婚姻存續中即可藉詞
    索拿，何須多此一舉？足見被告乙○○定係預見離婚後甲○○可取得額外收入始
    為如此約定。再參以告訴人甲○○既於九十一年四、五月間，已得知上開離婚之
    事，並知該離婚協議書上約定每年須支付五萬元款項予被告乙○○，是苟如告訴
    人甲○○所言，此係被告乙○○個人所為，並其亦認為上開約定不公平，則告訴
    人甲○○理應於知情時提起告訴，焉會直至被告乙○○以支付命令向告訴人甲○
    ○強制執行時，此有台灣高雄地方法院九十一年度促字第八五九六八號支付命令
    、支付命令確定證明書、及九十一年十二月十四日九十一高貴民丞九十一執字第
    五四七四四號執行命令在卷可按，而於九十二年一月二十二日，始向台灣高雄地
    方法院檢察署申告本件？且參以告訴人甲○○於查知離婚登記後，竟未向被告乙
    ○○或其子古又竹爭執或抱怨上開無原因理由突遭離婚之事，反與汪廣玉為結婚
    登記，此種反應與一般社會常情不相符合。況告訴人甲○○於提出本件告訴時，
  更能指出刻印之店家。綜據上述事證以觀，足見告訴人甲○○顯係與被告乙○○
    共同基於犯意聯絡，而為上開犯行甚明，然此部分，應由檢察官另行偵查，而為
    適法之處理，附此敘明。
三、核被告乙○○所為，係犯刑法第二百十六條、第二百十條行使偽造私文書，及第
    二百十四條使公務員登載不實罪。被告乙○○與告訴人甲○○就前揭犯行，有犯
    意聯絡及行為分擔，係共同正犯。被告利用不詳姓名不知情之刻印業者偽刻「黃
    廖接英」及「古又竹」印章之行為，為間接正犯。其偽造印章及印文之行為，應
    係偽造私文書之階段行為，而偽造私文書之低度行為，為其後行使偽造私文書之
    高度行為所吸收，均不另論罪。被告所犯上開二罪間，有方法結果之牽連關係，
    應從一重之行使偽造私文書罪處斷。爰審酌被告之品行，於緩刑期內竟不知謹言
    慎行，為貪圖蠅利而起意假離婚，無視婚姻本質，且任意偽造他人名義為見證之
    人，毫無法治觀念，犯罪之手段、目的、所生危害，惟念及犯後坦承犯行等一切
    情狀，量處如主文所示之刑，並諭知易科罰金之折算標準，以資懲儆。另上開九
    十年八月十七日之「離婚協議書」上偽造之「黃廖接英」署押及印文各乙枚、及
    「古又竹」署押及印文各乙枚，又偽刻之「黃廖接英」及「古又竹」印章各乙顆
    ，雖未扣案，然並無證據顯示已滅失，均依刑法第二百十九條之規定宣告沒收。
四、原審予以論罪科刑，固非無見，惟原審未予審究(一)被告利用不詳姓名不知情之刻
    印業者偽刻「黃廖接英」及「古又竹」印章之行為，為間接正犯。(二)據上論斷欄
    未引用刑法第五十五條。均有未洽。被告上訴意旨以無關本件犯罪事實之事實指
    摘原判決不當，為無理由，應予駁回。檢察官依告訴人之請求，提起上訴，認原
    審量刑過輕，非無理由，應由本院將原判決予以撤銷改判。
據上論斷，應依刑事訴訟法第四百五十五條之一第一項、第三項、第三百六十九條第
一項前段、第三百六十四條、第二百九十九條第一項前段，刑法第二十八條、第二百
十六條、第二百十條、第二百十四條、第二百十九條、第四十一條第一項前段、第五
十五條，罰金罰鍰提高標準條例第一條前段、第二條，判決如主文。
中      華      民      國      九十二    年      十    月      三十    日
                                  臺灣高雄地方法院刑事第十三庭
                                      審判長法  官   張世賢
                 法  官   周玉群
                                            法  官   洪榮家
右正本證明與原本無異。
不得上訴。
                                            書記官    陳寰瑛
中      華      民      國      九十二    年      十    月      三十    日
附錄本案論罪科刑法條全文：
刑法第二百十條：
  偽造、變造私文書，足以生損害於公眾或他人者，處五年以下有期徒刑。
刑法第二百十四條
  明知為不實之事項，而使公務員登載於職務上所掌之公文書，足以生損害於公眾或
  他人者，處三年以下有期徒刑、拘役或五百元以下罰金。
刑法第二百十六條：
  行使第二百十條至第二百十五條之文書者，依偽造、變造文書或登載不實事項或使
  登載不實事項之規定處斷。


司法院資訊處製作；財團法人民間司法改革基金會備份。
